【裁判字號】    95,台上,2968
【裁判日期】    951228
【裁判案由】    損害賠償
【裁判全文】
最高法院民事判決            九十五年度台上字第二九六八號
上  訴  人  甲○○
                    弄21號4樓
兼  法  定
代  理  人  丁  ○
共      同
訴訟代理人  尤美女律師
被 上訴 人  乙○○（兼黃芫軒之承受訴訟人）
            丙○○（即黃芫軒之承受訴訟人）
                    樓
共      同
訴訟代理人  呂榮海律師
            蔡惠琇律師
上列當事人間請求損害賠償事件，上訴人對於中華民國九十五年
八月十五日台灣高等法院更審判決（九十三年度訴更(四)字第二號
），提起上訴，本院判決如下：
    主  文
上訴駁回。
上訴訴訟費用由上訴人負擔。
    理  由
本件上訴人主張：上訴人丁○之夫即上訴人甲○○之父魏詩昀於
民國七十九年六月二十五日死亡，被上訴人黃芫軒、乙○○為魏
詩昀之母或兄長，竟意圖為自己不法之所有，利用黃芫軒保管魏
詩昀之印鑑、信託憑證及定期存單之機會，於魏詩昀過世後，即
先後於七十九年六月二十八日、同年七月五日盜領其存款本息（
扣除所得稅、印花稅）共新台幣（下同）二百二十三萬零一百四
十三元（以下記載金額，如未標示為美金者，均指新台幣）及美
金三千二百二十八元八角，詳如原判決附表（下稱附表）二所示
。上訴人為魏詩昀之繼承人，因黃芫軒、乙○○之不法行為致伊
應繼承系爭存款本息之權利受損害等情。爰依侵權行為之法律關
係，求為命被上訴人連帶給付如附表一所示金額本息之判決。
被上訴人則以：附表二所示銀行存款本息，係黃芫軒所有而借用
魏詩昀名義存入，雙方係屬借名關係（前主張係信託關係）。魏
詩昀生前因健康欠佳，尚且不能支應自己之生活費及醫療費，豈
有餘裕儲蓄？魏詩昀生前既將其存摺及印章交由黃芫軒保管，並
授權使用，黃芫軒自屬有權領取。至乙○○僅陪年邁之黃芫軒領
取其自己之存款，尤不成立共同侵權行為。又黃芫軒領取該款後
，支付魏詩昀之喪葬費共一百零五萬元，縱認系爭存款為魏詩昀
之遺產，黃芫軒對其繼承人即上訴人亦有返還請求權，自得主張
抵銷等語，資為抗辯。
原審以：黃芫軒於訴訟進行中死亡，其繼承人為乙○○、丙○○
及甲○○（魏詩昀之代位繼承人），有戶籍謄本可稽。乙○○已
具狀聲明承受訴訟，且經台灣高等法院（下稱高院）命丙○○承
受訴訟。至甲○○本應承受黃芫軒訴訟上地位，因有訴訟上對立
關係而不存在，僅由同為被上訴人之乙○○及丙○○承受即可。
次按附帶民事訴訟之被告，不以刑事被告為限，即依民法負賠償
責任之人，亦包括在內。本件原刑事案件經高院八十年度上訴字
第四三四五號判決諭知黃芫軒自訴部分不受理，但黃芫軒依民法
既為應負連帶賠償責任之共同侵權行為人，上訴人於高院刑事訴
訟程序言詞辯論終結前，併列黃芫軒為被告提起附帶民事訴訟，
請求賠償其因此所受之損害，自無不合。再者，依甲○○之戶籍
登記資料記載，甲○○之父為魏詩昀，有戶籍謄本在卷可憑，甲
○○之父母既均未曾提起否認甲○○為魏詩昀之子之訴訟，甲○
○在法律上當為魏詩昀之婚生子，其提起本件訴訟，即無當事人
不適格之問題。查丁○係已故魏詩昀之配偶，甲○○為魏詩昀之
子，黃芫軒係魏詩昀之母，乙○○係魏詩昀之兄，魏詩昀已於七
十九年六月二十五日死亡，如附表二所示之定期存款，均係魏詩
昀之名義，魏詩昀死亡後，黃芫軒、乙○○於同年六月二十八日
、同年七月五日先後辦理解約，提領存款本息（扣除利息所得稅
、印花稅）共二百二十三萬零一百四十三元及美金三千二百二十
八元八角，乙○○因偽造文書罪嫌經最高法院以八十三年度台上
字第五五五八號刑事判決量處有期徒刑一年，減為有期徒刑六月
，緩刑三年，並已確定在案之事實，為兩造所不爭，復有魏詩昀
之死亡證明書、中國信託商業銀行（下稱中信銀行）七十九年七
月二十三日函及取款憑條、台灣台北地方法院檢察署七十九年度
偵字第七四七四號偵查卷筆錄、台灣銀行總行營業部及國外營業
部函各一件、高院八十二年度上更(二)第六八三號刑事判決、最高
法院八十三年度台上字第五五五八號刑事判決、戶籍謄本等件在
卷可稽，堪信為真實。依台灣銀行總行八十四年八月十五日國營
存第６１－６４／３７８８號函檢送魏詩昀第00000000
0000帳號之存款資料顯示，附表二編號一之美金存款，係於
六十八年七月十日開戶，以一年為期之定期存款方式存入美金一
千五百九十三點四元，其後數次到期續存，迄於七十九年六月二
十八日提領時，本息為美金三千二百二十八點八元；其中存款印
鑑卡上書寫之文字，經與丁○自認係黃芫軒所書寫之印鑑卡比對
結果，可認二者筆跡相同。其次，依台灣銀行總行上揭函件檢送
魏詩昀之存款資料及八十九年十一月十四日銀營乙密字第二０八
０一號函所示，足徵附表二編號二所示之二筆存款，均係黃莞軒
所存入。再依中信銀行於八十四年八月二十四日以城中字第２
９號函檢送魏詩昀於七十八年八月三日存款四十四萬元、七十八
年十二月九日存款八０萬元及七十九年三月十二日存款十五萬元
之定期信託資金存入憑單，其上戶名「魏詩昀」係黃芫軒所書寫
，為丁○所自認，則被上訴人抗辯該三筆存款係黃芫軒所存入，
亦堪採信。又依台北市立療養院之精神鑑定報告書及國立台灣大
學醫學院附設醫院（下稱台大醫院）七十九年八月一日校附醫
秘字第七五四四號函檢送魏詩昀查詢病歷資料會簽意見表、台大
醫院八十年十一月十三日校附醫精字第一三一四一號函所記載
魏詩昀之病情綜合以觀，足見魏詩昀於六十七年九月一日即已就
醫經診斷為精神分裂症，經住院治療後改門診追蹤治療，病情時
好時壞，並自七十六年三月十三日起至七十九年六月二十六日止
，在台大醫院精神科日間留院接受治療，則魏詩昀是否有能力擁
有如附表二所示之存款，尚非無疑。另查魏詩昀在七十三年六月
二十四日結婚後之薪資所得，七十三年為五萬八千七百二十五元
，七十四年為七萬八千四百元，七十五年為十一萬六千五百七十
七元，七十六年為八千一百五十九元，七十七年為十一萬五千六
百三十一元，七十八年為七萬零五百四十二元，有財政部台北市
國稅局松山稽徵所出具之綜合所得稅稅額證明書、綜合所得稅結
算申報書存卷可憑，亦與前述附表二所示存款之存入情形不符。
即依黃芫軒於七十九年八月九日在檢察官偵查中之陳述及證人賀
方涓、朱黃傑、李盆蘭等人證述之內容，可知魏詩昀並無資力存
入如附表二所示之款項，益證前述存款係黃芫軒所存入。另丁○
亦陳述：本案爭執的錢，伊不知道是如何來的，在魏詩昀過世後
，伊去銀行查出的諸語，足證上訴人主張如附表二所示之存款來
源為丁○與魏詩昀之薪資所得，並有魏詩昀繼承其父之現金遺產
、房屋租賃所得、存款利息及結婚禮金收入等，與前述丁○所言
不符，復與證人賀方涓、朱黃傑、李盆蘭之證言有違，不足採信
。按贈與者，因當事人之一方以自己之財產為無償給與他方之意
思表示，經他方允受而生效，修正前之民法第四百零六條規定甚
明。經查被上訴人否認黃芫軒以魏詩昀名義存款係贈與，而如附
表二所示之存款係黃芫軒所存入，已如前述，上訴人主張係黃芫
軒贈與魏詩昀，應由上訴人舉證證明。惟上訴人並未舉證證明如
附表二所示之存款係黃芫軒贈與魏詩昀，且前述存款之定期存單
、存摺及印章均係由黃芫軒保管，為上訴人所不爭執。再依魏詩
昀生前在其札記上明確記載不想管黃莞軒的錢等語，及證人李盆
蘭證稱黃芫軒係以魏詩昀名義存款暨黃芫軒自行保管存款之定期
存單、存摺及印章等情，難認黃芫軒與魏詩昀間就附表二所示之
存款已成立贈與。綜上所述，如附表二所示之存款係黃芫軒借用
魏詩昀名義存款，實質上仍屬黃芫軒所有，從而黃芫軒與乙○○
所為之提領存款行為，對於上訴人即不成立侵權行為。上訴人本
於侵權行為之法律關係，請求被上訴人連帶賠償如附表一所示金
額本息，為無理由，不應准許。並說明兩造其餘攻擊防禦方法及
證據取捨之意見，因而駁回上訴人之訴，經核於法洵無違誤。按
主張法律關係存在之當事人，須就該法律關係發生所須具備之特
別要件，負舉證責任。而贈與，必交付財產於人之一方，有將財
產無償給與於他方之意思，始能成立贈與。本件上訴人主張黃莞
軒與魏詩昀間就如附表二所示存款有贈與關係存在，既為被上訴
人所否認，依上說明，則原審依舉證責任分配之規定命上訴人應
就黃莞軒與魏詩昀曾約定黃莞軒有將該存款無償給與魏詩昀之事
實負舉證責任，尚無違背法令之情事。上訴論旨，徒就原審證據
取捨、認定事實之職權行使，並就原審已論斷者，泛言未論斷，
指摘原判決不當，求予廢棄，非有理由。
據上論結，本件上訴為無理由。依民事訴訟法第四百八十一條、
第四百四十九條第一項、第七十八條，判決如主文。
中    華    民    國  九十五  年   十二   月  二十八  日
                      最高法院民事第七庭
                          審判長法官  劉  延  村
                                法官  劉  福  來
                                法官  黃  秀  得
                                法官  吳  謀  焰
                                法官  李  寶  堂
      本件正本證明與原本無異
                                      書  記  官
中    華    民    國  九十六  年    一    月    十    日
                                                      v


司法院資訊處製作；財團法人民間司法改革基金會備份。
